最高法院刑事判決　　　　　　　九十六年度台上字第六七八號
上　訴　人　甲○○（原名牟務卿）
　　　　　　乙○○
上 列一 人
選任辯護人　鄒玉珍律師
上　訴　人　丙○○　男民國○○年○月○○日生
　　　　　　　　　　身分證統一編號：Ｚ000000000
　　　　　　　　　　住台灣省台北縣中和市○○路263巷7弄7
　　　　　　丁○○　女民國○○年○○月○○日生
　　　　　　　　　　身分證統一編號：Ｚ000000000
　　　　　　　　　　住台灣省台北縣三峽鎮○○路36號
上 列一 人
選任辯護人　陳垚祥律師
上列上訴人等因公共危險案件，不服台灣高等法院中華民國九十
五年六月二十七日第二審更審判決（九十五年度上更(一)字第二０
四號，起訴案號：台灣板橋地方法院檢察署八十九年度偵字第二
一二二八號，九十年度偵字第六六四三號、第二００九九號，九
十年度偵緝字第五二二號、第五三０號），提起上訴，本院判決
如下：
    主  文
原判決關於甲○○（原名牟務卿）、乙○○、丁○○部分撤銷，
發回台灣高等法院。
丙○○之上訴駁回。
    理  由
一發回部分
本件原判決認定彭煥明（民國九十五年一月一日死亡，業經判決
公訴不受理確定）以「大董」自居，其胞弟彭添祿（另案起訴）
則以「二董」自居，上訴人甲○○乃與其二人基於常業詐欺及概
括縱火之犯意聯絡，分別糾集上訴人乙○○、上訴人丙○○（經
原審判處罪刑，所提起第三審上訴因不合法，經本院駁回上訴確
定在案）、上訴人丁○○與郭念華（第一審通緝中）、呂忠育、
劉榮華、楊嘉祥、程玉麟、陳秀花、許傑雄、蘇美玲、楊明宗、
葛恒弼、陳昆豐、吳麗山、李麒宇、陳清賢、李虹美、林皇甫（
以上十五人另案起訴）等人，共同意圖為自己不法之所有，自八
十八年間起，在基隆市、台北縣、桃園縣、台南市、台南縣等地
區，尋找他人經營不善所盤讓之廠房或商店，出資承受後，搬入
劣質財物，冒充正常營運，向各保險公司投保火災保險，各保險
公司未察，因而陷於錯誤，准予鉅額保險。嗣彭煥明等旋即利用
下班打烊無人之際，伺機縱火燒燬該等他人所有無人在內之建築
物或供人使用之住宅，再以受有鉅額損失為由，向不知情之保險
公司要求依約理賠，詐取保險金多次，得逞後所得朋分花用，彭
煥明、甲○○並恃此為生。其詳細行為時間、地點、保險公司、
投保金額、理賠金額、犯罪情節析述如下：(一)網路咖啡（青禾商
行）：彭煥明指示甲○○，夥同郭念華、乙○○及丙○○等人尋
找目標，於八十九年三月間由甲○○與郭念華，佯與台北縣中和
市○○路四百三十一巷一、三號（為樓梯相通之集合住宅）之屋
主楊清和承租店面開設網路咖啡店，並交付票號AA0000000 號、
AA0000000 號、票額各新台幣（下同）六萬元、十二萬元支票予
楊清和，取得其信任。繼而由乙○○及丙○○共同向楊清和詐得
之店面租賃契約與工作計畫，於八十九年五月五日持向富邦產物
保險股份有限公司（下稱富邦保險公司）購買保險金額一千五百
五十萬元之商店綜合保險。投保後，旋於八十九年六月二十日凌
晨四時四十三分許，趁該網路咖啡生活館打烊無人看守之際，由
彭添祿與呂忠育縱火予以燒燬，並由乙○○向富邦保險公司詐領
保險金五百一十萬六千七百三十九元得逞。(二)夜巴黎ＫＴＶ：彭
煥明指示彭添祿、甲○○、丁○○進行尋找目標及投保事宜，於
八十九年一、二月間由甲○○以陳順勝之名義向台北縣板橋市○
○路○段十六巷五號一樓屋主黃秀卿佯稱頂店，詐得頂讓契約書
、所有權人劉智鵬之建築改良物所有權狀等文件後、連同丁○○
向台北縣政府申請「夜巴黎ＫＴＶ酒店」營利事業登記證申請書
與裝修資料，於八十九年五月持向太平產物保險股份有限公司（
下稱太平保險公司）、新光產物保險股份有限公司（下稱新光保
險公司），共投保保險金額高達三千六百五十萬元之商業保險。
進而於八十九年七月三日凌晨十二分許，由彭添祿、劉榮華，趁
該店停止營業，時值深夜無人看見之際，分別佈置火場縱火燒燬
該店，但因燒的不嚴重、未達喪失其效用之程度而未遂，第二天
乃再由彭煥明指使甲○○、劉榮華再加強燻黑，繼而由甲○○向
太平保險公司及新光保險公司共詐得保險金一千零二十七萬二千
六百八十九元後朋分花用。(三)俊達電腦組裝廠：彭煥明指示劉榮
華、楊嘉祥、甲○○尋找目標，於八十九年四、五月間，由劉榮
華出面以楊嘉祥名義，頂下台北縣樹林鎮○○街二百九十號之俊
達電腦組裝廠，並由彭煥明提供資金及設備，佯裝營業，再由程
玉麟於八十九年七月二十八日持以向富邦保險公司投保二千四百
五十萬元之高額保險後，旋於同年十二月十七日凌晨二點四十分
許，由彭添祿、劉榮華、甲○○進行縱火，進而由程玉麟申請保
險理賠八百八十萬零七元後朋分花用。(四)畢卡索西餐廳：八十九
年間彭煥明指示陳秀花尋找目標，並以其名義承租桃園縣平鎮市
○○路二百九十五號、二百九十七號、二百九十九號之畢卡索西
餐廳，由許傑雄擔任店長，佯裝經營，於八十九年十二月十九日
由陳秀花持向太平保險公司投保三千八百萬元之商業保險，投保
後旋於九十年三月二十日凌晨三點十分許，由甲○○、劉榮華及
呂忠育進行縱火（火災時四樓為員工宿舍），再由陳秀花申請保
險理賠二千五百零一萬六千五百六十八元，得逞後朋分花用。(五)
好萊塢婚紗公司：九十年九月間彭煥明指示彭添祿、程玉麟、蘇
美玲尋找目標，後彭添祿覓得台南市○區○○路二段一百八十一
號之好萊塢婚紗公司，乃由程玉麟出面承租並掛名負責人，實際
由蘇美玲負責營業，嗣九十年九月二十五日由程玉麟向明台產物
保險股份有限公司、新光保險公司共投保三千一百萬元之商業保
險後，旋於九十年十一月十一日凌晨一時許由彭煥明召集彭添祿
、甲○○、呂忠育、楊明宗、葛恒弼、許傑雄、程玉麟等人商議
縱火事宜，進而於該日凌晨四點五十七分許各自分工進行縱火，
縱火後由程玉麟於九十一年三月七日向新光保險公司詐得保險金
六百二十四萬零二元。(六)八鶴（千葉）日本餐廳：彭煥明指示陳
昆豐、吳麗山、彭添祿、甲○○、蘇美玲、程玉麟、許傑雄、劉
榮華尋找目標，嗣彭添祿與陳昆豐覓得台南市○○○路二號之八
鶴（千葉）日本餐廳，推由陳昆豐與吳麗山出面承租該店，並由
吳麗山掛名負責人，由甲○○於九十年十月二十五日向華南產物
保險股份有限公司（下稱華南保險公司）承保三千八百萬元商業
保險，保險後旋於九十一年四月二十八日凌晨零時二十八分，由
呂忠育、李騏宇、許傑雄、吳麗山負責縱火，進而由陳昆豐與吳
麗山向保險公司申請保險理賠，詐得保險金一千七百一十萬三千
三百零二元，朋分花用。(七)龍達企業社：九十年間彭煥明覓得台
北縣樹林市○○街三十九號龍達企業社，由彭煥明與甲○○前去
簽約頂店，並由甲○○於九十年一月十七日向太平保險公司投保
六千二百五十萬元之商業保險，同年五月間由葛恒弼掛名負責人
，於縱火前彭煥明與甲○○前往大陸以製造不在場證明，並指示
彭添祿、楊明宗、葛恒弼佈置現場及縱火，縱火後由陳清賢向保
險公司申請保險理賠，得逞三千九百二十萬八千三百八十四元。
(八)青春年華婚紗店：九十年九月間彭煥明指示甲○○、李虹美、
程玉麟出面向基隆市○○路七十五號之青春年華婚紗店之簡姓房
東與謝姓業主承租頂讓，先由甲○○故意把條件壓低談不成，再
由李虹美等談成承租頂讓事宜，期間彭煥明命程玉麟購買舊禮服
交由劉榮華搬至該店，充當店內商品，並於同年十月二十五日向
太平保險公司投保一千三百萬元之商業保險，投保後旋於九十一
年一月一日凌晨一點五十二分許，由彭添祿與劉榮華負責縱火，
縱火後由林皇甫陪同李虹美向保險公司申請理賠，得逞六百七十
九萬一千二百一十六元後朋分花用。(九)京莉賓館：九十年一月間
彭煥明選中位於桃園市○○路二百零三號之京莉賓館為目標，乃
與甲○○前往該賓館與業主洽妥頂讓契約，由許傑雄掛名負責人
，並由甲○○於同年一月八日向華南保險公司投保八百萬元之商
業保險，投保後旋於同年三月十二日晚上十時三十分許，由呂忠
育、許傑雄負責縱火（火災時頂樓為員工宿舍），縱火後由許傑
雄、程玉麟、呂忠育申請保險理賠，得逞金額六百萬二千四百九
十七元後朋分花用。(十)連隆企業股份有限公司：八十八年間彭煥
明指示陳秀花尋找目標，覓得桃園縣楊梅鎮○○路三號連隆企業
股份有限公司後，由其向業主頂讓，並於八十八年七月二十日、
八十九年四月十四日、八十九年四月十八日分向富邦保險公司、
中央產物保險股份有限公司投保共二億六千四百一十萬元，投保
後旋於八十九年七月十日凌晨二時許，由甲○○、劉榮華、呂忠
育、彭添祿、楊明宗負責縱火，縱火後因故解除契約，未能領得
保險理賠而未得逞等情，因而撤銷第一審關於諭知上訴人甲○○
、乙○○、丁○○三人無罪部分之判決，改判依修正前刑法牽連
犯規定，從一重論處甲○○共同連續放火燒燬現供人使用之住宅
，乙○○共同放火燒燬現供人使用之住宅，丁○○共同放火燒燬
現供人使用之住宅未遂之罪刑，固非無見。
惟查：(一)按犯罪事實應依證據認定之，所謂證據，須適於為被告
犯罪事實之證明者，始得採為斷罪資料。原判決認定上訴人乙○
○有與甲○○等人勾串，參與為上揭第(一)項縱火燒燬「青禾商行
」網路咖啡店，再向富邦保險公司詐領保險金之犯行，以及認定
上訴人丁○○有與甲○○等人勾串，參與上揭第(二)項縱火燒燬「
夜巴黎ＫＴＶ」酒店未遂，再向太平保險公司及新光保險公司詐
領保險金之犯行部分，主要係依憑甲○○於原審法院供稱：「…
…網咖房子（指「青禾商行」網路咖啡店）是我去租的，我找朋
友郭念華當承租人，彭煥明叫我簽約後將房子燒掉，我叫郭念華
簽約當承租人時，我就告訴他以後要將房子燒掉詐領保險金，沒
對郭念華說會分他多少錢，只說會分他錢。經營一個月後，彭煥
明將網咖交給他弟弟彭添祿、乙○○，由他們夫妻經營，後來我
就沒管了。保險也是乙○○接手後才保的。丙○○是郭念華介紹
來當店長的，彭煥明告訴我，彭添祿有告訴乙○○及丙○○，將
來這店要燒掉。放火時我不在場，放火後隔天，彭煥明有告訴我
彭添祿已將房子燒掉」、「地點（指夜巴黎ＫＴＶ酒店）是彭煥
明找的，我找我的朋友陳順勝當承租人，陳順勝是我找的，彭煥
明有對我說這店將來要燒掉詐領保險金，簽約前我有將燒掉詐領
保險金分他保險金之事告訴陳順勝，彭煥明叫我跟他說分他五十
萬元，彭煥明擔心陳順勝搞鬼，就將夜巴黎ＫＴＶ負責人換成丁
○○，……彭添祿在店內放火，但該店燒的不嚴重。第二天彭煥
明要我和劉榮華去該店再加強一點，將店燻黑。理賠名義申請人
是丁○○，理賠議價金額及過程的手續是我與丁○○去談的，這
件我分一百萬元，當時沒給陳順勝，不清楚劉榮華分得多少，因
都是彭煥明在處理的。」等語（見原審法院上訴字卷(二)第一０八
頁、第一一頁），以及乙○○受領保險金五百萬元，丁○○與彭
煥明曾為夫妻關係等情，為其認定之證據。然乙○○、丁○○於
偵審中則均否認有參與上揭犯行。關於甲○○於原審法院（上訴
審）所稱彭添祿有告訴乙○○將來這店（指青禾商行）要燒掉等
語，是否甲○○於當場所見聞之事，抑或屬聽自他人之傳聞之證
詞。原審未再傳喚證人彭添祿、丙○○等人到庭，就彭添祿有否
告知乙○○有關青禾商行要燒掉詐領保險金之事，以及就乙○○
何以就該承租之店舖向保險公司投保鉅額保險等情，詳予訊問調
查。自尚難依憑甲○○上揭證詞，作為認定乙○○上揭犯行之證
據。又甲○○雖於原審法院供稱有關夜巴黎ＫＴＶ酒店之理賠議
價金額及過程，係伊與丁○○去保險公司洽談，伊並分得一百萬
元等語。然原審漏未進一步就關於甲○○等人以該酒店佯為投保
，再縱火並詐領保險金之計畫，丁○○是否知情，並參與分擔辦
理保險及申請理賠之行為？甲○○分得保險金一百萬元是否由丁
○○經手交付等事實疑點，傳喚證人甲○○到庭詳予訊問調查，
並依法行交互詰問，以釐清事實，徒憑甲○○上揭證詞以及丁○
○與彭煥明曾為夫妻等事實，認定丁○○有上揭犯行，亦嫌速斷
。實情如何？乙○○、丁○○對於甲○○、彭添祿、彭煥明等人
縱火燒燬上揭青禾商行、夜巴黎ＫＴＶ酒店再向保險公司詐領保
險費之犯行，究竟有無參與犯罪？原審未詳予調查相關證據，遽
為判決，自有應於審判期日調查之證據未予調查及理由不備之違
誤。上訴人甲○○、乙○○、丁○○三人執以指摘不利於己部分
之原判決不當，非無理由，應認原判決關於其三人部分，有撤銷
發回更審之原因。原判決對於甲○○、丁○○不另為無罪諭知部
分，基於審判不可分之原則，應併予發回。
二丙○○上訴駁回部分
按第三審上訴書狀，應述上訴之理由；其未述者，得於上訴
後十日內補提理由書狀於原審法院；未補提者，毋庸命其補提。
逾上揭期間，而於第三審法院判決前，仍未提出上訴理由書狀者
，應以判決駁回其上訴。此觀刑事訴訟法第三百八十二條第一項
、第三百九十五條後段之規定自明。經查丙○○就不利於己之原
判決提起第三審上訴，並未於上訴書狀述上訴之理由，遲至本
院判決前，仍未補提出理由書狀。其上訴顯不合法，合依首揭規
定駁回其上訴。
據上論結，應依刑事訴訟法第三百九十七條、第四百零一條、第
三百九十五條後段，判決如主文。
中　　華　　民　　國　九十六　年　　二　　月　　一　　日
                      最高法院刑事第九庭
                          審判長法官  陳　正　庸
                                法官  賴　忠　星
                                法官  王　居　財
                                法官  林　開　任
                                法官  林　立　華
      本件正本證明與原本無異
                                      書  記  官
中　　華　　民　　國　九十六　年　　二　　月　 十二 　日
                                                      Ｋ
